【裁判字號】    96,簡上,81
【裁判日期】    971210
【裁判案由】    確認本票債權不存在
【裁判全文】
臺灣屏東地方法院民事判決              96年度簡上字第81號
上  訴  人  甲○○
訴訟代理人  邱芬凌    律師
複代理人    黃吉雄    律師
被上訴人    乙○○
訴訟代理人  呂郁斌    律師
上列當事人間確認本票債權不存在事件，上訴人對於中華民國96
年5 月24日本院屏東簡易庭95年度屏簡字第438 號第一審判決提
起上訴，本院於97年11月26日言詞辯論終結，判決如下：
    主  文
原判決關於駁回上訴人後開第二項之訴及該部分訴訟費用之裁判
均廢棄。
上開廢棄部分，確認被上訴人對上訴人就附表所示本票，超過新
台幣伍拾捌萬仟捌佰捌拾貳元部分之本票債權不存在。
上訴人其餘上訴駁回。
第一、二審訴訟費用由被上訴人負擔四分之三，餘由上訴人負擔
。
    事 實 及 理 由
甲、程序方面：
一、被上訴人經合法通知，未於言詞辯論期日到場，核無民事訴
    訟法第386 條所列各款情形，爰依上訴人聲請，由其一造辯
    論而為判決。
二、按於第二審為訴之變更、追加，非經他造同意，不得為之。
    但擴張或減縮應受判決事項之聲明者，不在此項。民事訴訟
    法第446 條第1 項但書、第255 條第1 項但書第3 款定有明
    文。查上訴人原起訴之第二項聲明，係請求確認本院95年度
    票字第459 號本票裁定（下稱系爭本票裁定）所示之本票即
    上訴人於民國94年4 月21日起至同年9 月2 日簽發如附表所
    示之本票9 紙（下稱系爭本票），在聲請執行新臺幣（下同
    ）220 萬5 千元範圍之本票債權不存在，嗣本院審理中減縮
    請求確認不存在之債權金額為1,621,118 元（見本院卷第10
    3 頁），核屬減縮應受判決事項之聲明，合於首揭規定，應
    予准許。
乙、實體方面：
一、上訴人起訴主張：被上訴人持有上訴人所簽發系爭本票，合
    計220 萬5 千元，係上訴人於94年4 月間，交予被上訴人為
    還款擔保之用，然被上訴人實際上並未交付上開借款予上訴
    人，兩造間並無借款關係，系爭本票債權顯屬不存在。被上
    訴人所稱自其帳戶轉出、提領金額總計上訴人向其調借187
    萬1867元等語並非事實，被上訴人僅為上訴人清償所積欠之
    銀行信用卡債務及民間債務，計清償583,882 元。上訴人根
    本未再積欠其他債務。且被上訴人為專業辦理貸款人士，倘
    上訴人果有借支，何以均無任何一筆款項係以轉帳方式交付
    ，縱以現金交付，又怎會未要求上訴人立據表示已收到無訛
    ？顯見被上訴人根本無交付現金或借支現金予上訴人，而當
    初代償兩造並未約定利息，被上訴人主張系爭本票金額多於
    187 萬1867元部分為利息僅係其一面之詞，被上訴人對上訴
    人之系爭本票債權不存在等語。
二、被上訴人則以：被上訴人受上訴人委託辦理銀行貸款業務，
    因上訴人信用卡繳款紀錄不良且遭強制停卡而遭銀行駁回貸
    款，為解決此問題，上訴人乃向被上訴人陸續借貸以繳清信
    用卡前欠及其他民間債務，自94年4 月22日起至95年3 月29
    日止共向被上訴人調借187 萬1867元，上訴人累計其借款金
    額加計利息後，分別簽發系爭本票交予被上訴人，嗣因上訴
    人一直無力清償向被上訴人借貸之款項，向銀行再度提出貸
    款也遭到駁回，確定無法透過銀行貸款來清償對被上訴人之
    借款，被上訴人乃將上訴人歷次借貸所陸續簽交予被上訴人
    收執之本票向法院聲請本票裁定，被上訴人對上訴人有借款
    債權存在，自得以對上訴人主張票據權利。倘被上訴人並未
    交付借款予上訴人，上訴人不可能陸續開立系爭本票交付被
    上訴人收執等情，被上訴人並未參與亦不知悉等語資為抗辯
    。
三、原審對於上訴人之請求，判決上訴人全部敗訴，上訴人就原
    審判決全部聲明不服，請求廢棄原判決，判決(一)確認本院95
    年度票字第459 號裁定命上訴人給付被上訴人如附表所示之
    本票9 紙，內載憑票交付聲請人各如附表所示之金額，及自
    各如附表所示利息起算日起，均至清償日止，按年息百分之
    6 計算之利息之本票債權1,621,118 元不存在。(二)被上訴人
    應給付上訴人新台幣58,474元及自95年9 月1 日起按月返還
    8400元至停止扣薪資日止，均自起訴狀繕本送達翌日起按週
    年利率百分之5 計算之利息。被上訴人則求為判決駁回上訴
    。
四、兩造不爭執之事實：
  (一)被上訴人持上訴人所簽發未載到期日之系爭本票，向本院聲
    請裁定准許強制執行，經本院以95年度票字第459 號裁定准
    予強制執行。
  (二)系爭本票交付之原因關係為消費借貸。
  (三)被上訴人陸續幫上訴人代償583,382 元。
五、本件爭點：被上訴人有無交付借款1,266,000 元予上訴人？
    茲分述如下：
  (一)按票據乃文義證券及無因證券，票據上之權利義務，悉依票
    上所載文義定之，與其基礎之原因關係各自獨立，票據上權
    利之行使，不以其原因關係存在為前提，是以執票人行使票
    據上權利時，就其基礎之原因關係確係有效存在，固不負舉
    證責任。惟兩造均主張系爭本票交付之原因關係為消費借貸
    ，票據債務人抗辯未收受借款，消費借貸未成立，則就借款
    已交付之事實，自應由執票人負舉證責任，有最高法院88年
    度台簡上字第55號判決可參。
  (二)經查，被上訴人固主張上訴人於94年4 月22日起至95年3 月
    29日止借款約1,871,867 元，其中轉帳58,382元，給付現金
    1,266,000 元，惟上訴人否認有給付現金之事實，依前揭舉
    證責任分配原則，自應由被上訴人就其有交付借款之事實，
    負舉證之責，惟被上訴人所提出之銀行存摺交易明細表現金
    提領紀錄（見原審卷第63至71頁），僅足證明被上訴人有自
    其帳戶提領金錢之事實，尚不足證明有何交付等額現金予上
    訴人之事實，而被上訴人就其借款予上訴人之時間、地點、
    約定利息及還款日等細節，則無法為具體明確之陳述，其所
    述「 (1,266,000 元分幾次借給上訴人？)因 為很多次記不
    清楚，地點都在我車上交付，因為是我自己去，上訴人自己
    出來跟我拿現金，所以都沒有人看見，94年4 月份上訴人請
    我幫他辦理貸款開始，才經過朋友介紹認識，之前不認試。
    」、「 (開始幫別人辦貸款自何時開始？)92 年左右，我做
    業務是幫客戶向銀行辦理貸款，以客戶的資料看那個銀行對
    客戶有利，幫客戶辦理貸款。」等語（見本院卷第88頁），
    足認上訴人與被上訴人係於94年間辦理貸款才認識之前並無
    交情，且被上訴人為專業辦理貸款人士，衡之常情，對於不
    是熟識之人，豈會借予現金1,266,000 元，而不書立任何借
    款或收據，故被上訴人所稱交付現金1,266,000 元予上訴人
    之事實，尚乏證據證明，而不可採。
  (三)綜上，原審就上訴人訴請確認被上訴人系爭本票票面金額超
    過583,882 元部分之票據債權不存在，為上訴人敗訴之判決
    ，則有未洽。
六、另上訴人主張被上訴人持本院95年度票字第459 號裁定聲請
    強制執行，兩造間無債權關係存在，被上訴人顯有不當得利
    等語，惟查，上訴人係持本院95年度票字第459 號裁定，向
    本院執行處以95年度執字第8874號聲請強制執行，業經本院
    調閱95年度票字第459 號卷及95年度執字第8874 號 卷無訛
    ，被上訴人就系爭本票仍有583,882 元之票據債權存在，已
    如上述，且被上訴人就上訴人所查扣之薪資及獎金至本件言
    詞辯論終結時，也僅扣押上訴人之薪資及獎金總額為293,67
    4 元[58,474 元+(8,400 元x28 月)〕 尚不足上訴人應負擔
    之部分，故被上訴人依強制執行法第4 條合法之執行名義，
    聲請強制執行，並非無法律上之原因，復其執行名義現仍合
    法存在，自無不當得利可言，上訴人主張被上訴人受有不當
    得利，顯有誤會，
七、本件上訴意旨就此部分指摘原判決不當，求予廢棄改判，為
    有理由，爰由本院予以廢棄，改判如主文第二項所示。至於
    逾前開部分之請求，原審為上訴人敗訴之判決，核無違誤，
    上訴意旨，就此部分指摘原判決不當，求予廢棄，為無理由
    ，應駁回其上訴。
八、本件為判決之基礎已臻明確，兩造其餘攻擊防禦方法，核與
    判決結果不生影響，爰不予一一論述，附此敘明。
九、據上論結，本件上訴為一部有理由，一部無理由，依民事訴
    訟法第436 條之1 第3 項、第385 條第1 項前段、第449 條
    第1 項、第450 條、第79條，判決如主文。
中    華    民    國    97    年    12    月    10    日
                  民事第二庭  審判長法  官  張世賢
                                    法  官  胡晏彰
                                    法  官  羅森德
以上正本證明與原本無異。
本判決不得上訴。
中    華    民    國    97    年    12    月    10    日
                                    書記官  蔣開屏
附表
┌──┬──────┬───────┬──────┬──────┬─────┬──┐
│編號│發   票   日│票  面  金  額│到   期   日│利息  起算日│票據  號碼│備考│
│    │            │（新  臺  幣）│            │            │          │    │
├──┼──────┼───────┼──────┼──────┼─────┼──┤
│001 │94年4月21日 │100,000元     │未載        │94年4月21日 │CH240672  │    │
├──┼──────┼───────┼──────┼──────┼─────┼──┤
│002 │94年4月22日 │40,000元      │未載        │94年4月22日 │CH297623  │    │
├──┼──────┼───────┼──────┼──────┼─────┼──┤
│003 │94年4月27日 │50,000元      │未載        │94年4月27日 │CH297624  │    │
├──┼──────┼───────┼──────┼──────┼─────┼──┤
│004 │94年5月11日 │600,000元     │未載        │94年5月11日 │TH561929  │    │
├──┼──────┼───────┼──────┼──────┼─────┼──┤
│005 │94年6月6日  │15,000元      │未載        │94年6月6日  │TS034316  │    │
├──┼──────┼───────┼──────┼──────┼─────┼──┤
│006 │94年6月7日  │600,000元     │未載        │94年6月7日  │TS034312  │    │
├──┼──────┼───────┼──────┼──────┼─────┼──┤
│007 │94年6月15日 │400,000元     │未載        │94年6月15日 │TH294801  │    │
├──┼──────┼───────┼──────┼──────┼─────┼──┤
│008 │94年8月28日 │100,000元     │未載        │94年8月28日 │CH365298  │    │
├──┼──────┼───────┼──────┼──────┼─────┼──┤
│009 │94年9月2日  │100,000元     │未載        │94年9月2日  │TH294803  │    │
└──┴──────┴───────┴──────┴──────┴─────┴──┘


司法院資訊處製作；財團法人民間司法改革基金會備份。
